【裁判字號】    98,勞訴,14
【裁判日期】    981009
【裁判案由】    給付資遣費等
【裁判全文】
臺灣士林地方法院民事判決              98年度勞訴字第14號
原      告  丁○○
                        3樓
訴訟代理人  林恒毅律師
            己○○
                        3樓
被      告  豪隆彩色製版有限公司
                        4樓
法定代理人  乙○○
訴訟代理人  黃達元律師
複  代理人  康立平律師
上列當事人間給付資遣費等事件，本院於民國98年9 月25日言詞
辯論終結，判決如下：
    主  文
被告應給付原告新臺幣柒拾肆萬陸仟玖佰伍拾貳元，及自民國九
十八年二月十九日起至清償日止，按週年利率百分之五計算之利
息。
原告其餘之訴駁回。
訴訟費用由被告負擔新臺幣壹萬零佰拾陸元，由原告負擔新
臺幣貳仟伍佰捌拾肆元。
本判決第一項於原告以新臺幣貳拾伍萬元供擔保後，得假執行。
但被告如以新臺幣柒拾肆萬陸仟玖佰伍拾貳元為原告預供擔保，
得免為假執行。
原告其餘假執行之聲請駁回。
    事  實  及  理  由
一、原告起訴主張：原告係於民國81年3 月16日起任職於被告。
    惟於88年間，被告片面制定員工守則，將員工特別休假一律
    取消。原告雖心有不甘，然因不知法律，無從主張權益。嗣
    於94年間，被告為因應94年7 月1 日起開始實施之勞退新制
    ，主動要求原告簽署切結書及舊制年資結算請領表，內載「
    受僱人丁○○願意於民國94年10月1 日與雇主豪隆彩色製版
    有限公司，經雙方協商同意將舊制勞退金一次結清，受僱人
    並願拋棄法律所有請求權」、「到職日81年3 月16日，年資
    結算日（至94年6 月30日止）13年3 個月又14日，年資13.2
    9 年，結算金額13萬2900元」等語。原告為求在被告處繼續
    任職，迫於無奈簽署，並轉換以新制計算年資。然上開結算
    ，顯低於勞動基準法之資遣費給與標準，其約定自屬無效，
    而不發生結清年資之法律效果。嗣被告為節省其經營成本，
    為免日後給付龐大退休金，已於98年1 月12日以虧損或業務
    緊縮為由，將原告予以資遣。則原告自得依勞動基準法第11
    條第1 款及第16條、第17條，以及勞工退休金條例第12條第
    1 項之規定，請求被告給付資遣費及預告期間之工資。且依
    勞動基準法第38條及第39條之規定，原告於93年、94年、95
    年、96年及97年，應各有16日、17日、18日、19日及20日之
    特別休假未休，自應由被告按原告每日平均工資加倍給付。
    又依原告離職前6 個月實領薪資計算之平均工資雖為日薪15
    06元，然原告所得請求97年度未休之特別休假工資6 萬0240
    元，尚應併入原告離職前6 個月之工資所得內計算，據此，
    則原告之平均工資應為日薪1834元即月薪5 萬5020元。是以
    原告自81年3 月16日任職迄98年1 月12日離職之年資及上開
    平均工資計算，原告可得請求之資遣費應為83萬802 元，預
    告期間工資則為5 萬5020元，未休之特別休假工資為33萬12
    0 元。原告並得請求被告給付98年1 月1 日起至98年1 月12
    日止之薪資2 萬2008元。茲扣除被告於94年11月28日給付予
    原告之13萬2900元，及於98年1 月13日匯予原告之12萬7941
    元後，被告尚應給付原告97萬7109元等語；並聲明：（一）
    被告應給付原告97萬7109元，及自起訴狀繕本送達翌日起至
    清償日止，按週年利率5 ％計算之利息。（二）原告願供擔
    保，請准宣告假執行。
二、被告則以：原告於94年11月28日與被告公司結清年資時，僅
    於被告處任職13年餘，年僅39歲，尚不符合自願退休或強制
    退休之條件，本無從請求被告依勞動基準法第55條給付標準
    給付退休金，則兩造於其時協議結清舊制退休金，並由被告
    給付原告13萬2900元，核其性質，應屬資遣費而非退休金。
    亦即兩造係於其時達成資遣協議，雙方終止勞動契約，並由
    被告一次給付原告13萬2900元之資遣費。至於該資遣費金額
    雖低於勞動基準法之規定，然資遣費請求權既屬一般債權性
    質，基於契約自由原則，兩造所為協議自屬合法有效。且原
    告既於94年11月28日簽定切結書表明拋棄法律所有請求權，
    對94年11月28日前已發生之請求權自不得再予主張。次查，
    被告係以日薪制計算薪資，原告之日薪原為1500元。然因勞
    動基準法自90年起改採二週84小時工時之規定，因此被告於
    計算勞工薪資時，乃就原本之日薪乘以1.25倍，作為給付勞
    工例假、特別休假之薪資。茲以勞工每月工作22日計算，計
    可領取27.5日之薪資，則勞工每月仍有5.5 日之有薪假，其
    中4 日為例假，1.5 日為特別休假，則原告每年之特別休假
    至少有18日，已超逾原告之特別休假日數；且原告既已領取
    工資，自未能再請求被告給付未休之特別休假工資至明。再
    查，被告係於98年1 月5 日向原告預告資遣，本應於30日後
    辦理資遣手續。然經原告要求，始提前於98年1 月12日完成
    資遣手續，並將98年1 月份薪資連同依勞退新制計算之資遣
    費計12萬7941元一併付清。是原告請求被告尚應給付98年1
    月份薪資、資遣費及預告期間工資，均屬無據等語，資為抗
    辯；並聲明：（一）原告之訴及假執行之聲請均駁回。（二
    ）如受不利之判決，願供擔保請准宣告免為假執行。
三、經查，下列事項已為兩造所不爭執（見本院98年9 月25日言
    詞辯論筆錄），並有員工守則、切結書、舊制年資結算請領
    表、離職證明書、原告97年7 月至12月之薪資明細、資遣費
    簽收單等件（均影本）可資為證，應與事實相符。
    1.原告自81年3 月16日起任職於被告公司。
    2.原告於94年11月28日簽立切結書，載明「受雇人丁○○願
      意於民國94年10月1 日與雇主豪隆彩色製版有限公司，經
      雙方協商同意將舊制勞退金一次結清，受雇人並願拋棄法
      律所有請求權。」等語，並於舊制年資結算請領表上簽收
      領取結算至94年6 月30日共計13年3 個月又14日之結算金
      額13萬2900 元。
    3.被告係於98年1 月12日以虧損或業務緊縮為由資遣原告，
      次日並給付原告12萬7941 元。
    4.被告於88年間頒佈員工守則，載明「…二特休：不論年資
      多寡，特休年假一律取消，若去年（87年度）未休完，仍
      可繼續休完為止…」等語。
    5.原告於97年度從未以特別休假之名義休假。
    6.原告於勞退新制實施後，係選擇適用勞退新制。
    7.原告離職前6 個月之平均工資為每日1506元。
四、又本件經於98年9 月25日言詞辯論期日協商兩造確認爭點為
    ：
    1.原告於94年11月28日簽立之切結書，是否發生結清年資及
      終止勞動契約之效力？原告是否已經拋棄其他的請求權？
    2.原告請求被告給付未休之特別休假工資，有無理由？
      ─兩造是否協議以工資乘0.25倍，計算員工不休特別休假
        之工資？是否已由被告付訖？
    3.原告請求給告給付資遣費，有無理由？
    4.原告請求被告給付98年1 月1 日至12日之工資，有無理由
      ？
    5.原告請求被告給付預告期間工資，有無理由？
      ─被告是否於98年1 月5 日向原告預告終止勞動契約？
    以下茲論述之。
  (一)經查，經原告簽署之系爭切結書係以「受雇人丁○○願意於
    民國94 年10 月1 日與雇主豪隆彩色製版有限公司，經雙方
    協商同意將舊制勞退金一次結清，受雇人並願拋棄法律所有
    請求權」等語為切結內容；而系爭舊制年資結算請領表亦僅
    列明年資結算日及結算金額各項，全無資遣或終止勞動契約
    之記載，有該切結書及舊制年資結算請領表影本各乙紙在卷
    足據。而由被告自行聲請到庭之證人甲○○、丙○○、戊○○、庚○○均一致證稱：渠等為被告之員工，亦曾簽署相同
    內容之切結書，當時被告要渠等選擇是否適用勞退新制，簽
    切結書是表示選擇新制，並結清舊制之勞退金等語在卷（見
    本院98年8 月4 日言詞辯論筆錄）。而證人甲○○、戊○○
    及庚○○更證稱：簽切結書並沒有要離職的意思等語明確（
    見同前本院言詞辯論筆錄）。再參以原告及上述證人於各自
    簽署系爭切結書及舊制年資結算請領表後，確仍續職於被告
    公司之情，顯見被告抗辯：兩造於94年11月28日所簽署之切
    結書及舊制年資結算請領表，並非年資結算，而係由兩造協
    商達成資遣合意並終止勞動契約，於資遣後重新僱用，且由
    被告依協議給付原告資遣費13萬2900元，原告則拋棄法律所
    有請求權云云，應無足採取。並堪認系爭切結書及舊制年資
    結算請領表之簽署，係被告為因應勞工退休金條例所規定勞
    退新制之實施，與包含原告在內之勞工所為舊制年資之結算
    ，洵無疑義。
  (二)按「本條例施行前已適用勞動基準法之勞工，於本條例施行
    後，仍服務於同一事業單位而選擇適用本條例之退休金制度
    者，其適用本條例前之工作年資，應予保留。第一項保留之
    工作年資，於勞動契約存續期間，勞雇雙方約定以不低於勞
    動基準法第55條及第84條之2 規定之給與標準結清者，從其
    約定。」勞工退休金條例第11條第1 項、第3 項定有明文。
    其立法理由謂：「一為銜接新舊制度，第一項明定選擇適用
    本條例之退休金制度之勞工，其適用本條例前之工作年資應
    予保留。.. 三 依勞動基準法規定，勞工於退休或遭資遣時
    ，雇主始有給付退休金或資遣費之義務，故不宜規定雇主於
    勞工選擇本條例之退休金制度時，應結清其年資。但如勞資
    雙方自行協商，依勞動基準法規定之退休金給與標準結清者
    ，不影響勞工之權益，應屬可行，爰為第三項規定。」是以
    ，於勞工退休新舊制度銜接時，勞工之工作年資原則上均應
    予以保留，惟於勞資雙方依自行協商之方式，以不低於勞動
    基準法第55條、第84條之2 規定之給與標準結清舊制年資時
    ，始例外承認其結清舊制年資之效力。反之，如勞資雙方以
    低於勞動基準法之給與標準結清年資，自不應發生結清年資
    之法律效果。此際，勞工適用勞工退休金條例前之工作年資
    仍應依同法第11條第1 項規定予以保留。此亦有行政院勞工
    委員會95年4 月3 日勞動2 字第0950015964號函及95年11月
    10日勞動4 字第0950109052號函釋意旨可資參照。而查，兩
    造於94年11月28日為因應勞工退休金新制，簽訂結清舊制年
    資之切結書，並由被告給付原告13萬2900元乙節，已如前述
    。然以其時原告之年資為13年3 個月又14日及日薪1500元計
    算，依勞動基準法第55條規定之給與標準結算之金額應為12
    1 萬5000元（即45000 元×27＝121 萬5000元）。則兩造用
    以結清年資之標準顯低於勞動基準法之規定至明。依前揭說
    明，其約定自屬無效，而不發生結清年資之法律效果，已無
    可疑。又被告係於98年1 月12日以虧損或業務緊縮為由資遣
    原告，既如前述。則迄98年1 月12日原告離職之日止，原告
    之任職年資應計為16年9 月又28日（即自81年3 月16日至98
    年1 月12日止），亦堪予認定。
  (三)次按，勞工在同一雇主或事業單位，繼續工作滿一定期間者
    ，每年應給予一定日數之特別休假，工資應由雇主照給；雇
    主徵得勞工同意於休假日工作者，工資應加倍發給，勞動基
    準法第38條、第39條定有明文。又按，特別休假因年度終結
    或終止契約而未休者，其應休未休之日數，雇主應發給工資
    ，勞動基準法施行細則第24條第3 款亦有明文。惟因勞工未
    休之特別休假，既已由雇主按平日工資給薪，則此所稱發給
    工資，自係指加倍發給之部分而言。經查，原告主張：被告
    於88年間片面制定員工守則，將員工特別休假一律取消，已
    違反勞動基準法之規定，原告並得依法請求被告給付自93年
    度起未休之特別休假工資等語，固為被告所否認，並抗辯：
    原告之薪資原本以日薪1500元計付，因勞動基準法自90年起
    改採二週84小時工時規定，乃與勞工協議就原本之日薪乘以
    1.25倍，作為給付勞工例假、特別休假之薪資，即勞工每月
    工作22日，可領取27.5日之薪資，其中4 日為例假、1.5 日
    為特別休假工資，是原告每年之特別休假至少有18日，並已
    由原告領取薪資云云。然查，被告於88年間頒佈員工守則確
    有：「…二特休：不論年資多寡，特休年假一律取消，若去
    年（87年度）未休完，仍可繼續休完為止…」之規定，有該
    員工守則影本乙份附卷可稽。而證人甲○○、丙○○亦證稱
    ：從未請過特別休假，亦不知有特別休假制度或有何補貼等
    語。證人戊○○證稱：伊剛進公司時有說要取消年休，但沒
    有說要給補貼，90年1 、2 月間日薪增加25％係因公司把月
    薪改成日薪，把週休二日之金額加到週一至週五等語。證人
    庚○○則證稱：伊個人同意取消特別休假，公司沒有因此給
    付補貼，至於日薪調整25％係因實施隔週休二日，公司把週
    休二日的金額加到週一至週五上班日，調整後的薪水是一樣
    的，該調整是否與年假有關，公司並未提過等語（均見本院
    98年8 月4 日言詞辯論筆錄）。足認被告縱曾於90年1 、2
    月間調整薪資之計算方式，亦僅涉及將月薪制改為日薪制，
    而將原薪資分配計算於週一至週五之日數，所為給付固涵蓋
    例假日薪資之給付，然與未休特別休假工資之加倍給付應無
    關聯。並堪認原告主張：被告自88年間起即取消特別休假制
    度，且未依勞動基準法之規定給付未休之特別休假工資等語
    ，應值採取。被告既自88年起已無特休制度，則原告未休特
    別休假實屬無可歸責，則被告自應按原告未休日數給付應加
    倍發給部分之工資，洵無疑義。又承前所述，兩造於94年11
    月28日所為舊制年資結算既不生效力，則原告自任職之81年
    3 月16日至98年1 月12日受資遣止，年資應已逾16年。是以
    ，原告自93年起至97年止各年度未休之特別休假日數應各如
    附表一所示。再者，原告原日薪為1500元，惟於90年1 、2
    月間已調整為1.25倍而以日薪1875元計付工資乙節，已為被
    告自承屬實（見被告98年4 月7 日答辯狀），復有原告97年
    7 月至12月止之薪資明細影本附卷可稽（見本院士林簡易庭
    98年度士勞調字第4 號卷第23頁、第24頁）。從而，原告依
    勞動基準法第38條、第39條之規定，所得請求被告給付自93
    年度至97年度起各年度未休之特別休假工資應計為16萬8750
    元（計算式如附表一所示），其超逾上開部分之請求，則屬
    無據，自不應准許。
  (四)再按，雇主於虧損或業務緊縮時，固得預告勞工終止勞動契
    約，惟應發給勞工資遣費，勞動基準法第11條第2 款、第17
    條規定甚明。經查，被告係於98年1 月12日以虧損或業務緊
    縮為由資遣原告乙節，已為兩造所不爭執。則原告依前開規
    定請求被告給付資遣費，核屬有據。被告雖抗辯：原告於98
    年1 月12日經資遣後，被告已於翌日將以其自94年10月1 日
    起算之年資核算之資遣費，連同98年1 月份薪資計12萬7941
    元全數付予原告，並未積欠資遣費云云。然按，「雇主依前
    條終止勞動契約者，應依左列規定發給勞工資遣費：一在同
    一雇主之事業單位繼續工作，每滿一年發給相當於一個月平
    均工資之資遣費。二依前款計算之剩餘月數，或工作未滿一
    年者，以比例計給之。未滿一個月者以一個月計」，勞動基
    準法第17條定有明文。另勞工適用勞工退休金條例後之工作
    年資，於勞動契約依勞動基準法第11條終止時，其資遣費由
    雇主按其工作年資，每滿1 年發給2 分之1 個月之平均工資
    ，未滿1 年者以比例計給，亦有勞工退休金條例第12條第1
    項規定可按。經查，兩造於94年11月28日結算舊制年資既不
    生效力，則迄98年1 月12日原告離職之日止，原告之任職年
    資應為16年9 月又28日（即自81年3 月16日至98年1 月12日
    止）。且原告於勞退新制實施後，係選擇適用勞退新制，亦
    經認定如前。至於原告離職前6 個月實領之每日平均工資為
    1506元，固為兩造所不爭執。惟勞動基準法第2 條第4 款關
    於平均工資之計算，及勞動基準法施行細則第10條關於非經
    常性給予之項目，既均未將特別休假工資排除於工資外。則
    於計算平均工資時，自應將計算事由發生之當日前6 個月內
    應領之特別休假工資列入一併計算，此亦有內政部74年3 月
    22 日 （74）台內勞字第294374號函、行政院勞工委員會80
    年2 月6 日（80）台勞動二字第01747 號函可資參照。而查
    ，原告97年度未休之特別休假工資既應由被告於該年度終結
    時發給，自屬原告於98年1 月12日經資遣前6 個月內應領之
    工資無疑。則原告另主張：有關核算資遣費之平均工資，尚
    應將97年度未休之特別休假工資計入等語，應值憑採。據此
    計算，則原告離職前6 個月之平均工資應為日薪1710元即月
    薪5 萬1300元，應領之資遣費則為77萬4618元（計算式詳附
    表二所示）。
  (五)又按，雇主因虧損或業務緊縮而預告勞工終止勞動契約時，
    其預告期間為：一繼續工作3 個月以上1 年未滿者，於10日
    前預告之；二繼續工作1 年以上3 年未滿者，於20日前預告
    之；三繼續工作3 年以上者，於30日前預告之；雇主未依前
    開規定預告而終止契約者，應給付預告期間之工資，勞動基
    準法第16條第1 項、第3 項定有明文。經查，原告於被告公
    司係繼續工作3 年以上之勞工，已經認定於前。則依上開規
    定，被告自應於30日前預告原告終止勞動契約，洵無疑義。
    次查，被告雖抗辯：已於98年1 月5 日即預告原告資遣，並
    依原告之要求，提前於98年1 月12日完成資遣手續云云。然
    已為原告所否認。被告就其抗辯上情復未舉證以實其說，自
    無足採取。從而，原告主張被告未依勞動基準法第16條所規
    定之預告期間終止勞動契約，自應給付30日預告期間之工資
    等語，於法自無不合。茲以原告每日平均工資1710元計算，
    則被告應給付原告之預告期間工資應計為5 萬1300元。
  (六)至於被告於98年1 月1 日至98年1 月12日應付原告之工資部
    分，茲以原告實際計付薪資之方式即以日薪1875元乘以該期
    間實際上班天數7 日（扣除週休二日及國定假日後）計算，
    則該部分薪資應為1 萬3125元。
  (七)綜上，則被告應給付原告之未休之特別休假工資、資遣費、
    預告期間工資及98年1 月1 日至1 月12日止之工資合計應為
    100 萬7793元。惟被告前已於94年11月28日給付原告13萬29
    00元；復於98年1 月13日給付原告12萬7941元，均如前述。
    則經扣除後，被告尚應給付原告74萬6952元。
五、從而，原告依兩造間勞動契約、勞動基準法及勞工退休金條
    例之規定，於請求被告給付74萬6952元，及自起訴狀繕本送
    達翌日即98年2 月19日起至清償日止，按週年利率5 ％計算
    之利息，為有理由，逾此部分，為無理由，應予駁回。兩造
    陳明願供擔保，聲請宣告假執行或免為假執行，經核原告勝
    訴部分，合於法律規定，爰分別酌定相當之擔保金額宣告之
    ；原告其餘假執行之聲請，因訴之駁回而失所依據，不予准
    許。併依職權確定本件訴訟費用為1 萬2920元（含裁判費1
    萬0680元及證人旅費2240元），應由被告負擔1 萬0336元，
    由原告負擔2584元。
六、因本件事證已臻明確，兩造其餘主張、陳述及所提之證據，
    經審酌均與判決結果不生影響，爰不一一論列，附此敘明。
七、據上論結，原告之訴為一部有理由，一部無理由，依民事訴
    訟法第79條、第87條、第390 條第2 項、第392 條判決如主
    文。
中    華    民    國    98    年    10    月    9     日
                  民事第一庭  法  官  李瑜娟
以上正本證明與原本無異。
如對本判決上訴，應於判決送達後20日內向本院提出上訴狀。
中    華    民    國    98    年    10    月    12    日
                              書記官  徐瑩書
※附表一：未休之特別休假工資
  ☆原告平日之日薪為新臺幣（下同）1875元
┌────────┬───────┬────────────┐
│年度別          │ 特別休假日數 │     應付工資           │
├────────┼───────┼────────────┤
│93年度（滿11年）│  16日        │1875元×16日＝30000元   │
├────────┼───────┼────────────┤
│94年度（滿12年）│  17日        │1875元×17日＝31875元   │
├────────┼───────┼────────────┤
│95年度（滿13年）│  18日        │1875元×18日＝33750元   │
├────────┼───────┼────────────┤
│96年度（滿14年）│  19日        │1875元×19日＝35625元   │
├────────┼───────┼────────────┤
│97年度（滿15年）│  20日        │1875元×20日＝37500元   │
├────────┴───────┴────────────┤
│＊合計16萬8750元                                          │
└─────────────────────────────┘
※附表二：平均工資與資遣費（元以下4捨5入）
┌─────────────────────────────┐
│(一)、未加計未休特別休假工資時，兩造所不爭執之離職前6個月平 │
│    均工資為日薪1506元。                                  │
│    【即依卷附97年7 月至12月薪資明細計算，原告離職前6個月 │
│      工資為27萬7188元，總日數為184 日】                  │
│(二)、加計97年度未休特別休假工資3 萬7500元後，              │
│    日平均工資為1710元，月平均工資為51300元。             │
│    【即277188元＋37500 元＝314688元                      │
│        314688元÷184日＝1710元（日平均工資）             │
│        1710元×30日＝51300元（月平均工資）】             │
├─────────────────────────────┤
│☆舊制：勞退新制實施前依勞基法第17條計算部分：            │
│        工作年資自81年3 月16 日至94年6 月30 日止          │
│        計13年3月又15日，應以13年又4 月計算：             │
│       （51300元  ×13年）＋（51300元×4/12年）           │
│        ＝666900元＋17100元                               │
│        ＝684000元                                        │
├─────────────────────────────┤
│☆新制：選擇勞退新制後依勞工退休金條例第12條計算部分：    │
│        工作年資自94年7 月1 日至98年1 月12日止            │
│        計3 年又6 個月又12日：                            │
│        51300 元×1/2 ×（3＋6/12＋12/365）               │
│        ＝76950元＋12825元＋843元                         │
│        ＝90618元                                         │
├─────────────────────────────┤
│＊合計資遣費為77萬4618元                                  │
└─────────────────────────────┘


司法院資訊處製作；財團法人民間司法改革基金會備份。
